最高法院民事判決　　　　　　九十四年度台上字第一七七一號
　　上　訴　人　台灣電力股份有限公司
　　　　　　　　　　　　　　　.
　　法定代理人　黃營杉
　　訴訟代理人　鍾夢賢律師
　　被 上訴 人　丙　○
　　　　　　　　甲○○
　　　　　　　　丁○○
　　　　　　　　乙○○
上列當事人間因租佃爭議等事件，上訴人對於中華民國九十二年
十二月十七日台灣高等法院高雄分院第二審判決（九十一年度重
上字第一三號），提起上訴，本院判決如下：
    主　文
上訴駁回。
第三審訴訟費用由上訴人負擔。
    理  由
本件上訴人法定代理人於上訴第三審後之民國九十四年七月四日
變更為黃營杉，有經濟部函影本為證，茲據其具狀聲明承受訴訟
，核無不合，合先敘明。
次查，本件被上訴人主張：被上訴人丙○承租坐落屏東縣恆春鎮
○○○段『假』五一六及五一七地號土地，面積分別為○．○九
七○公頃及○．○四八五公頃；被上訴人甲○○之父即訴外人吳
明森（已於五十二年二月六日死亡）承租同段『假』五二八地號
土地，面積為○．二九一○公頃；被上訴人丁○○之父即訴外人
陳晉寶（已於六十二年十二月十日死亡）承租同段『假』五三一
地號土地，面積為○．三一○四公頃；被上訴人乙○○之父即訴
外人吳本（已於六十五年五月十六日死亡）承租同段『假』五二
一地號土地，面積為○．二七一六公頃。上開各筆土地之承租均
由訴外人屏東縣政府依據臺灣省公有出租耕地辦法而放租交付各
該承租人使用，承租之時均為未登記國有土地，所繳租金均歸繳
國庫。而被上訴人甲○○、丁○○、乙○○等人之父即原承租人
雖分別已死亡，其等之承租耕地權限應由現仍續為耕作之繼承人
即被上訴人甲○○、丁○○、乙○○等人繼承之。上開各筆土地
於七十三年二月六日因新登錄分別登記為同段四九五（即原假五
一六、五二八、五三一）、五０一（即原假五一七）、五０三（
即原假五一七）、四九三（即原假五二一）等地號，所有權人為
中華民國，管理者為財政部國有財產局。嗣於七十三年十月十八
日編定使用地為特定專用區事業用地，旋經財政部以七十四年六
月二十一日台財二字第一○○三八號函核准以買賣為原因，於七
十四年八月十二日登記為上訴人所有。再於七十六年二月四日合
併為同段一地號，七十七年六月六日分割增加同段一之一至一九
，七十九年六月十五日同段一之一○地號分割增加一之二六地號
，而被上訴人丙○、甲○○、丁○○所承租之土地均坐落在同段
一之二六地號上。該同段一之二六地號復於八十四年二月二十五
日核准徵收而於同年六月二十日登記為中華民國所有，管理者為
墾丁國家公園管理處。上訴人應依平均地權條例第十條、十一條
規定給付伊補償費。另被上訴人乙○○所承租之土地，坐落在同
段一號內，係非徵收土地，亦未經合法終止租約，租賃關係自仍
存在等情。爰求為命(一)、上訴人應給付被上訴人丙○新台幣（下
同）一百三十五萬八千元、被上訴人甲○○二百七十一萬六千元
、被上訴人丁○○二百八十九萬七千零六十七元，及均自台灣省
政府八十四年二月二十五日八四府地二字第一七九一四號函准徵
收之公告期滿十五日起至清償日止，加計法定遲延利息。(二)、確
認上訴人與被上訴人乙○○間就坐落屏東縣恆春鎮○○○段『假
』五二一地號土地上、面積○．二七一六公頃之耕地租佃契約存
在之判決（被上訴人丙○、甲○○、丁○○於原審就其利息請求
減縮自八十四年五月十日起算；被上訴人乙○○請求坐落土地地
號應更正為大樹房段一地號）。
上訴人則以：被上訴人丙○、甲○○、丁○○之租約已經終止，
不得請求補償費。且依土地法施行法第五十九條規定，補償費亦
應由屏東縣政府發給，而非由伊發給。被上訴人乙○○承租之土
地已經屏東縣政府終止租約，其請求確認租約存在，並無理由等
語，資為抗辯。
原審審理結果，以：被上訴人主張之事實，有屏東縣政府八十八
年十一月二十四日八八屏府地用字第二○七四九三號函所附屏東
縣放租公地歸戶卡片、戶籍登記簿謄本及遺產分割協議書及土地
登記簿謄本為憑。查上訴人於七十四年八月十二日受讓系爭土地
所有權，自該時起上訴人即取得出租人地位，而上訴人並未對承
租人之被上訴人丙○、甲○○、丁○○為地目變更合法終止契約
之意思表示。雖屏東縣政府分別於七十九年及八十二年間為「停
租」之意思表示，然屏東縣政府於該時已喪失出租人地位，其通
知自不生合法終止租約之效果。上訴人所有系爭土地經政府徵收
時，被上訴人丙○、甲○○、丁○○等人仍有耕地租約存在，且
上訴人自承已收受全部補償費，被上訴人自可請求上訴人給付其
等部分之補償費。則被上訴人依據被徵收土地當年度即八十四年
二月二十五日，經台灣省政府以八四府地二字第一七九一四號函
核准徵收當期之土地地價每平方公尺二千八百元，為計算補償地
價標準，有土地登記簿謄本及地價證明書可稽，而土地稅法第三
十九條第一項明定徵收之土地，免徵土地增值稅。是被上訴人主
張所承租面積乘以上開地價後之三分之一，請求上訴人給付：(一)
被上訴人丙○一百三十五萬八千元、(二)被上訴人甲○○二百七十
一萬六千元、(三)被上訴人丁○○二百八十九萬七千零六十七元（
此部分為上訴人所不爭執），及減縮均自八十四年五月十日起算
之利息，應予准許。復查，系爭土地已於七十四年八月十二日因
受讓而移轉登記為上訴人所有，有土地登記簿謄本可稽，該地雖
編定為國家公園區，惟上訴人迄未向被上訴人乙○○終止租約，
並為上訴人所不爭，租約自仍存在，屏東縣政府既已非出租人，
則其終止租約並不合法。被上訴人乙○○主張承租坐落屏東縣恆
春鎮○○○段『假』五二一號（現編為同段一號）土地上、面積
○．二七一六公頃之耕地租佃契約存在，於法有據。綜上所述，
被上訴人請求上訴人給付：被上訴人丙○一百三十五萬八千元本
息、甲○○二百七十一萬六千元本息、丁○○二百八十九萬七千
零六十七元本息，暨確認上訴人與被上訴人乙○○間就坐落屏東
縣恆春鎮○○○段『假』五二一號（現編為同段一號）土地上、
面積○．二七一六公頃之耕地租佃契約存在，亦屬有據，應予准
許云云，為其心證之所由得，爰將第一審所為上訴人敗訴之判決
予以維持（減縮部分除外），駁回上訴人之上訴，經核於法並無
違誤。末查「補償承租人之地價，應由主管機關於發放補償費或
依法提存時，代為扣繳」，固為平均地權條例第十一條第二項所
明定，惟此僅表明主管機關於發放補償費或依法提存時，有代為
扣繳之義務，但如主管機關未代為扣繳，上訴人依同條第一項規
定，仍應給付承租人補償之地價。查上訴人自承已收受全部補償
費等情，為原審所合法確定之事實，則被上訴人自可請求上訴人
給付其等部分之補償費。又「在耕地租期屆滿前，出租人縱將其
所有權讓典與第三人，其租佃契約對於受讓受典人仍繼續有效，
受讓受典人應會同原承租人申請為租約變更之登記」，耕地三七
五減租條例第二十五條定有明文。又「出租人於租賃物交付後，
將其所有權讓與第三人時，依民法第四百二十五條（修正後為同
條第一項）之規定，其租賃契約既對於受讓人繼續存在，受讓人
即當然繼承出租人地位，而行使或負擔租賃契約所生之權利或義
務，原出租人自不得更行終止租約，請求承租人返還租賃物」。
準此，本件上訴人受讓系爭土地所有權移轉時，即當然繼承出租
人地位，而得行使或負擔租賃契約所生之權利或義務，原出租人
即屏東縣政府即不得主張其為出租人，並行使出租人之權利，併
予敘明。上訴論旨，就原審取捨證據、認定事實之職權行使，指
摘原判決為違背法令，求予廢棄，非有理由。
據上論結，本件上訴為無理由。依民事訴訟法第四百八十一條、
第四百四十九條第一項、第七十八條，判決如主文。
中　　華　　民　　國　九十四　年　　九　　月　二十九　日
                      最高法院民事第三庭
                          審判長法官  朱　錦　娟
                                法官  顏　南　全
                                法官  許　澍　林
                                法官  袁　靜　文
                                法官  簡　清　忠
      本件正本證明與原本無異
                                      書  記  官
中　　華　　民　　國　九十四　年　　十　　月　 十二 　日
                                                      Ｌ
